臺灣高等法院臺南分院刑事判決　　　　　九十年度上易字第一五八號　Ａ
　　　上　訴　人　臺灣台南地方法院檢察署檢察官
　　　上　訴　人
　　　即　被　告　庚　○　○
　　　共　　　同
　　　選任辯護人　黃　金　瑞
右上訴人因被告等妨害名譽等案件，不服臺灣臺南地方法院九十年度易字第二五一號
中華民國九十年八月十三日第一審判決（起訴案號：臺灣臺南地方法院檢察署八十八
年度偵字第一三四五號），提起上訴，本院判決如左：
      主      文
原判決撤銷。
庚○○共同連續以演說公然煽惑他人犯罪，處有期徒刑月，如易科罰金，以參佰元
折算壹日。
辛○○、乙○○、戊○○、丁○○共同連續以演說公然煽惑他人犯罪，各處有期徒刑
肆月，如易科罰金，均以參佰元折算壹日。扣案海報（紅色、綠色及黃色）紙均沒
收。
      事      實
一、庚○○、辛○○、乙○○、戊○○、丁○○等五人，因反對台南縣柳營鄉公所興
    建火葬場之政策，乃於民國八十八年三月間共同籌組「柳營鄉反火葬場自救會」
    ，由庚○○擔任第一任會長迄八十八年五月底止，辛○○接任為第二任會長迄八
    十八年十月中旬止。乙○○擔任副會長，戊○○擔任總幹事，渠等五人並基於概
    括之犯意聯絡，先後連續為下列行為：
  (一)八十八年五月十日上午十時至十二時許，在台南縣柳營鄉公所前，由庚○○、辛○○、乙○○、戊○○、丁○○等五人率聚群眾，並輪流向群眾演說稱：鄉公所
    及鄉長己○○興建火葬場之目的在官商勾結，背後黑幕重重等語，並指稱己○○
    是「墓蟲」，而誹謗己○○；復於演說中煽惑鼓動群眾，以雞蛋丟擲台南縣柳營
    鄉公所而對於公署為公然侮辱。
  (二)八十八年五月十一日上午十時至十二時許，庚○○、辛○○、乙○○、戊○○、
    丁○○五人再度聚眾在柳營鄉公所前，除繼續以上述言詞演說詆毀鄉長己○○外
    ，庚○○並在要求己○○鄉長出面未果後，高聲辱罵「己○○是狗子，己○○是
    狗子生的」等語，於離去之際，再度以演說煽惑群眾以雞蛋及塑膠袋裝之牛奶，
    丟砸污損台南縣柳營鄉公所門面而對於公署為公然侮辱。
  (三)八十八年六月十一日、六月十二日、七月三日及七月四日（斯時庚○○已卸任會
    長職務），辛○○、乙○○、戊○○、丁○○四人又以自救會名義夾報散發足以
    毀損名譽內容略指：「柳營大墓蟲驚天動地的歪哥功；墓蟲清理公墓，將屍骨五
    馬分屍，吃夭壽錢；柳營鄉公所耗費數百萬元，委由墓蟲集團設計規劃火葬場」
    ，並以圖畫影繪，指鄉長己○○吃錢歪哥之海報詆毀鄉公所及鄉長己○○。
  (四)八十八年七月七日上午十時三十分許，辛○○、乙○○、戊○○等三人，再聚集
    群眾至柳營鄉公所抗爭，仍由辛○○、乙○○、戊○○等三人輪流演講攻訐詆毀
    台南縣柳營鄉公所及鄉長己○○本人，並因欲集體進入柳營鄉公所內參觀而與在
    場維持秩序之員警發生肢體推擠，復於解散時煽惑鼓動群眾，以雞蛋等物丟擲柳
    營鄉公所而侮辱該公署。
二、案經己○○訴請台南縣警察局新營分局報告台灣台南地方法院檢察署檢察官偵查
    起訴。
      理      由
一、右開事實，業據告訴人即台南縣柳營鄉鄉長己○○指訴綦詳。於警訊時，上訴人
    即被告庚○○、辛○○、乙○○、戊○○、丁○○等五人，就前開(一)、(二)等事實
    均坦承有參與抗爭；被告辛○○、乙○○、戊○○、丁○○等四人，就前開(三)之
    事實部分亦供承其事；被告辛○○、乙○○、戊○○三人就前開(四)事實部分，亦
    供承有參與抗爭。審理中，則辯稱是為陳情，表達鄉民意願，非出於私利或私人
    恩怨云云。本院查：
  (一)右開犯罪事實(一)部分：警訊中，被告庚○○自承有參加，然否認有丟擲蛋或指
    使群眾丟擲蛋之犯行；被告戊○○自承在場者除伊自己外，另有庚○○、辛○○、乙○○，由上開四人指揮群眾丟蛋。被告丁○○亦承認在場參與。偵查中
    ，被告五人均稱有去抗爭，因無人出面接受請願，才丟擲蛋，並於向群眾演說
    時，表示己○○為「墓蟲」等語（偵查卷第十七頁）。於審理中或稱有參與抗爭
    ，惟未開口辱罵告訴人，或稱僅只集合，不知群眾聚集時發生何事云云。核與其
    等偵查中所供及告訴人所指情節不符。審理中所辯係卸責之辭，不足採信，此部
    分被告五人犯行已堪認定。
  (二)右開犯罪事實(二)部分：警訊中，被告庚○○自承有參與，惟辯稱不能將為疏解眾
    怒之情緒所為義憤而為權宜之辭，予以斷章取義，加諸領導者以妨害名譽之罪，
    伊並無犯罪故意云云。被告乙○○稱有去參加，但未聽到有人喊「狗仔生的」等
    辱罵之言詞；被告戊○○稱，伊與庚○○、辛○○、乙○○等人前去，庚○○鼓
    動群眾呼叫「己○○是狗仔，狗仔生的」等字眼，伊則罵己○○是「墓蟲」，伊
    等四人並呼引群眾向公所丟擲蛋及牛奶等語。被告丁○○亦自承有參與，核與
    己○○指訴情節相符。偵查及審理中，被告五人則或稱有參加，有無罵人已忘了
    ；或稱未罵人；或稱有說一些己○○不愛聽的話，有無罵「狗仔」之類言詞已忘
    了云云。渠等翻異前辭，洵無足取，此部分犯行亦堪認定。
  (三)右開犯罪事實(三)部分之被告辛○○於警訊供承該海報係戊○○攜來，其上有伊姓
    名、電話，乃為招募會員之用。被告乙○○稱，海報係被告五人設計、夾報（按
    應扣除被告庚○○，僅四人參與，詳後述之）。戊○○供稱，海報為自救會夾報
    ，何人所寫並非重要云云。偵查中被告黃金生、戊○○且稱海報內容為自救會成
    員集思廣益所做。原審審理時被告丁○○亦自承有參與其事。上開四名被告所供
    ，核與告訴人指訴相符，並有該海報三紙在卷可考。被告辛○○、乙○○、戊○○、丁○○四人此部分犯行自堪認定。
  (四)右開犯罪事實(四)部分：被告辛○○於警訊自承當日在鄉公所前，有人丟擲蛋，
    但非伊指揮云云；被告乙○○、戊○○亦自承有丟蛋；偵查中除上開三名被告
    外，丁○○亦自承有參加；然原審審理時，丁○○否認參與。查當日在場被告辛○○、乙○○、戊○○並未指丁○○有參與本日犯行；告訴人己○○於警訊亦僅
    指被告辛○○、乙○○、戊○○三人率眾丟擲蛋，未訴及被告丁○○。次依本
    院勘驗卷附當日錄影帶，亦未見被告丁○○出現於鏡頭，有勘驗筆錄在卷可考。
    故丁○○於偵查中所為有參與之不利於己自白，核與事實不符。而上開三人確有
    以麥克風演說辱罵告訴人及呼喊群眾蛋擲鄉公所，有己○○指訴，被告三人警訊
    自白等為證，被告辛○○、戊○○、乙○○三人此部分犯行仍堪認定。
二、至被告聲請傳喚證人甲○○、丙○○，以證明海報內關於屍骨五馬分屍、歪哥、
    吃夭壽錢等字句，係丙○○轉述甲○○言詞云云。證人甲○○於本院結稱，伊不
    曾告知丙○○清理出來之遺骨到處散落，五馬分屍的語。證人丙○○經傳未到庭
    ，惟被告等人既係自丙○○處傳聞而來，而丙○○所指告知之甲○○已到庭否認
    其事，關於丙○○部分之傳聞證據，核無調查必要，併予敘明。
三、核被告庚○○、辛○○、乙○○、戊○○、丁○○等五人就事實欄(一)、(二)，被告
    辛○○、乙○○、戊○○就事實欄(四)所為，均係犯刑法第三百十條第二項、第一
    項之加重誹謗罪、第一百五十三條第一款之煽惑他人犯罪罪、第一百四十條第二
    項之侮辱公署罪。被告間就各次犯行有犯意聯絡及行為分擔，均屬共同正犯。被
    告乙○○、辛○○、戊○○、丁○○就事實欄(三)所為，係犯同法第三百十條第二
    項、第一項之加重誹謗罪，上開被告四人就以文字、圖畫加重誹謗犯行，有犯意
    聯絡、行為分擔，均係共同正犯。被告五人，就上開多次，所犯之加重誹謗罪，
    煽惑他人犯罪罪，侮辱公署罪，均時間緊接，犯構成要件相同之罪名，就上開各
    罪顯係基於概括之犯意反覆為之，依連續犯之規定論以一罪，並加重其刑。渠等
    所犯上開罪行間，有方法行為、目的行為之關係，依牽連犯規定從一重罪之連續
    煽惑他人犯罪罪處斷（按煽惑他人犯罪與加重誹謗罪法定刑均為二年以下有期徒
    刑、拘役或一千元以下罰金，刑度相同，惟前者侵害社會法益，後者侵害個人法
    益，故前者所犯，情節較重，應予說明）。原審依法論科，原無不合，惟：(一)事
    實欄(一)所謂「國安葬儀社」布條，尚無證據足認係被告等所為；(二)被告庚○○自
    八十八年六月起，未再參與抗爭，此為被告庚○○及同案其餘四名被告所是認，
    原判決就八十八年六月以後之抗爭、誹謗夾報等，併認庚○○亦參與，自非正確
    ；(三)八十八年五月十二日之抗爭，尚無證據認被告五人涉有不法犯行（詳後述之
    ），原判決併認涉有不法犯行，亦欠妥適。以上或為被告上訴所指摘，或為本院
    調查後職權所認定，被告五人上訴，自屬有據。至公訴人循告訴人上訴，指原審
    量刑過輕，雖非有理由。因原判決有上開可議，尚無可維持，應予撤銷。爰審酌
    告訴人己○○所受損害及被告等人犯罪次數、犯罪之動機、目的、手段、所生危
    害、其品性智識程度、犯罪後態度等一切情狀，分別量處如主文第二項、第三項
    所示之刑，並均諭知易科罰金之折算標準。扣案海報（紅色、綠色及黃色）三紙
    ，為供犯罪所用之物，且屬被告辛○○、乙○○、戊○○、丁○○所有，均依法
    宣告沒收。
四、公訴意旨另以：被告庚○○等五人於八十八年五月十日上午抗爭中，亦以書有「
    國安葬儀社」布條誹謗告訴人己○○。另八十八年五月十二日十時至十二時許，
    自救會又聚集群眾至柳營鄉公所前，庚○○、辛○○、乙○○、戊○○等人繼續
    以類似上開演說之方式攻訐柳營鄉公所及鄉長己○○。因認被告等五人亦涉犯前
    開犯行云云。惟查：自警訊迄本院審理，關於「國安葬儀社」布條被告始終否
    認為其等所為，告訴人亦未曾指係被告等人所為，此部分無何證據足認被告五人
    有以上開書寫布條方式誹謗告訴人，因與有罪之事實(一)係同一事實，此部分不另
    為被告五人無罪諭知。(二)告訴人於警訊指被告五人於八十八年五月十二日上午聚
    眾抗議，惟就如何抗議，並未說明，僅係就檢察官不另為不起訴處分之被告丁○○是否涉犯恐嚇危害安全為敘述；被告等人亦均否認此次抗爭有何誹謗告訴人或
    煽惑他人侮辱公署之行為，此部分被告庚○○、辛○○、乙○○、戊○○犯罪不
    能證明，惟因與前開有罪部分，有連續犯裁判上一罪關係，不另為無罪之諭知。
據上論斷，應依刑事訴訟法第三百六十九條第一項前段、第三百六十四條、第二百九
十九條第一項前段，刑法第二十八條、第五十六條、第三百十條第二項、第一項、第
一百五十三條第一款、第一百四十條第二項、第五十五條、第四十一條第一項前段、
第三十八第一項第二款，罰金罰鍰提高標準條例第一條前段、第二條，判決如主文。
本案經檢察官王碧霞到庭執行職務。
中    華    民    國      九十一      年      三      月      二十一    日
                                  臺灣高等法院臺南分院刑事第二庭
                      審判長法官  游    明    仁
                                            法官  蘇    重    信
                                            法官  陳    清    溪
右正本證明與原本無異。
不得上訴。
                                      法院書記官  陳    明    芬
中    華    民    國      九十一      年      三      月      二十一    日
附錄：本判決論罪科刑法條
中華民國刑法第三百一十條第二項
 (誹謗罪)
散布文字、圖畫犯前項之罪者，處二年以下有期徒刑、拘役或一千元以下罰金。
中華民國刑法第一百五十三條第一款
 (煽惑他人犯罪或違背法令罪)
以文字、圖畫、演說或他法，公然為左列行為之一者，處二年以下有期徒刑、拘役或
一千元以下罰金：
一  煽惑他人犯罪者。
中華民國刑法第一百四十條第二項
 (侮辱公務員公署罪)
對於公署公然侮辱者亦同。
